臺灣高雄地方法院刑事判決　　　　　　　100年度易字第603號
公　訴　人　臺灣高雄地方法院檢察署檢察官
被　　　告　劉寶蓮
上列被告因詐欺案件，經檢察官提起公訴（100年度偵緝字第24
號），本院判決如下：
    主  文
劉寶蓮幫助犯詐欺取財罪，未遂，處有期徒刑月，如易科罰金
，以新臺幣壹仟元折算壹日。
    事  實
一、劉寶蓮可預見將行動電話門號提供他人使用，依一般社會生
    活之通常經驗，可能作為不法集團詐騙財物聯絡之用，竟基
    於幫助詐欺之不確定故意，於民國96年11月6 日，持葉秋陽
    之國民身分證、全民健康保險卡及印章，與真實姓名、年籍
    不詳之成年男子一同前往高雄市三民區○○○路1-2 號尚正
    通訊行，以葉秋陽名義申辦遠傳電信股份有限公司（下稱遠
    傳電信公司）行動電話門號0000000000，並於翌日收受上開
    門號SIM 卡後，在不詳地點，將上開門號SIM 卡1 枚，交付
    予上開真實姓名、年籍不詳之成年男子，而容任該行動電話
    門號供詐欺集團用以詐騙財物之用。嗣詐欺集團成員取得該
    門號後，即共同意圖為自己不法之所有，推由其中1 人負責
    在高雄市某網咖上網連結至東森得易購股份有限公司（下稱
    東森得易購公司）之網站，冒用陳詩涵名字及蘇子晴之身分
    證字號（起訴書誤載為蘇子晴之名義）加入該購物網站成為
    會員後，分別於97年1 月3 、4 、6 、7 及9 日上網訂購商
    品，且提供國外信用卡卡號於網路上刷卡，並留下上開行動
    電話門號作為聯絡方式，以取信於東森得易購公司（訂購人
    名稱、身分證字號、訂購時間、訂單號碼、商品、金額、電
    話、寄送地址、信用卡卡號均詳如附表所示），致東森得易
    購公司陷於錯誤，誤以為是陳詩涵本人訂購，擬依約將貨品
    寄送至指定地點，嗣因東森得易購公司經由銀行通知，發覺
    上開訂購商品所填具之信用卡卡號均為外國卡號且無法扣款
    ，研判應係詐欺集團以相同手法所為而未受騙，遂報警處理
    ，並配合將詐欺集團另偽以趙啟良名義訂購宏碁筆記型電腦
    1 台按時出貨，而於97年1 月12日17時20分許，在高雄市苓
    雅區○○○路61巷巷口，逮捕偽冒趙啟良名義簽收上開貨品
    之蔡祥龍（蔡祥龍與詐欺集團共同犯詐欺取財罪部分，經本
    院以97年度易字第548 號判決處有期徒刑5 月確定，目前通
    緝中），始查獲上情。
二、案經臺灣高雄地方法院檢察署檢察官自動簽分後偵查起訴。
    理  由
一、按被告以外之人於審判外之陳述，雖不符刑事訴訟法第159
    條之1 至第159 條之4 之規定，而經當事人於審判程序同意
    作為證據，法院審酌該言詞陳述或書面陳述作成時之情況，
    認為適當者，亦得為證據；當事人、代理人或辯護人於法院
    調查證據時，知有第159 條第1 項不得為證據之情形，而未
    於言詞辯論終結前聲明異議者，視為有前項之同意，刑事訴
    訟法第159 條之5 定有明文。查本案判決所引用具傳聞性質
    之各項證據資料，業經本院於審判期日依法踐行調查證據程
    序，公訴人、被告劉寶蓮就上開證據之證據能力均未爭執（
    本院審易卷第17頁），且於言詞辯論終結前亦未聲明異議，
    復查無依法應排除證據能力之情形，依上開規定，均應認有
    證據能力。
二、訊據被告上開犯罪事實，固肯認於96年11月6 日與真實姓名
    、年籍不詳之成年男子一同前往高雄市三民區○○○路1-2
    號之尚正通訊行，並持葉秋陽之國民身分證、全民健康保險
    卡及印章，申辦遠傳電信公司行動電話門號0000000000一情
    不諱，惟矢口否認有何幫助詐欺之犯行，辯稱：我是從自由
    時報看到辦門號送手機的廣告，我就打廣告上的電話，該名
    男子說辦門號可以送手機，因為我之前是用易付卡，我覺得
    費用太貴，就想申辦月租型行動電話，但因為我沒有全民健
    康保險卡，且有積欠遠傳電信公司電信費用，無法以我個人
    名義辦理月租型門號，在徵得葉秋陽之同意，就持葉秋陽之
    國民身分證、全民健康保險卡及印章，與該名男子一同前往
    尚正通訊行申辦，隔天我要去領取門號時，通訊行負責人梁
    淑琴跟我說昨天陪同我的那名男子已經領走，我有打電話詢
    問該名男子，該名男子說因為遠傳電信公司打電話照會，查
    無葉秋陽之人，所以SIM 卡沒有核發，我以為沒有申請下來
    就算了，我沒有幫助詐欺之行為云云。經查，被告於事實欄
    所述時間，持葉秋陽國民身分證、全民健康保險卡、印章前
    往尚正通訊行申辦遠傳電信上開行動電話門號，而上開門號
    嗣後為詐欺集團取得，而詐欺集團偽以陳詩涵之名字、蘇子
    晴之身分證字號向東森得易購網站取得會員資格，進而冒用
    陳詩涵名義訂購商品，並提供不實之信用卡卡號及上開行動
    電話門號作為聯繫之用，東森得易購嗣後發現以陳詩涵名義
    提供之信用卡卡號無法刷卡，可能係詐欺集團所為而未受騙
    ，並報警處理，配合將詐欺集團另偽以趙啟良名義訂購宏碁
    筆記型電腦1 台按時出貨，而於97年1 月12日17時20分許，
    在高雄市苓雅區○○○路61巷巷口，逮捕偽冒趙啟良名義以
    簽收上開貨品之蔡祥龍等情，業據證人葉秋陽於他案審理中
    證述（99年度蒞字第11 02 號卷第83至86頁）、證人梁淑琴
    於本院審理中證述（本院卷第72頁）、另案被告即詐欺集團
    車手蔡祥龍於警詢及偵查中之證述（警卷第63至74頁、97年
    度偵字第12657 號卷第6 至10頁）、證人陳志成於本院審理
    中之證述綦詳（本院卷第75、76頁），並有遠傳電信行動電
    話/ 第三代行動電話服務申請書、行動電話可攜服務申請書
    （98年度偵緝字第2911號卷第42、43頁）、東森得易購公司
    客戶購買及刷卡資料明細（97年度偵字第12657 號卷第116
    、117 頁）、Visa國際組織97年3 月10日(V) 字080310 -1
    號函（警卷第47、48頁）、蘇子晴個人基本資料查詢結果（
    本院卷第60頁）、東森得易購公司訂單（本院卷第89、91、
    92頁）、高雄市政府警察局刑警大隊搜索扣押筆錄、扣押物
    品目錄表及贓物認領保管單（警卷第21、22、31、35頁）在
    卷可稽，復經被告於偵、審中予以肯認，是被告以葉秋陽名
    義申辦之上開行動電話門號為詐欺集團作為向東森得易購公
    司詐欺之用而未遂一情，堪以認定。是本案應審究者，厥為
    上開行動電話門號SIM 卡是否係被告交付予陪同被告申辦之
    真實姓名年籍不詳男子供詐欺集團作為不法之用？且查：
  (一)上開行動電話門號SIM 卡係被告申辦後由被告領取一節，業
    據證人梁淑琴即尚正通訊行負責人於本院審理中證述：我記
    得被告當時拿葉秋陽的雙證件來辦理，有一個男子陪同被告
    前來辦理，我不清楚該名男子與被告係何關係，當天我有親
    自打電話跟葉秋陽確認，所以就沒有要被告出具委託書，上
    開門號是我們傳真資料予遠傳電信公司後幫忙被告開通，開
    通後是被告本人來領取，我將手機及門號交付給被告，一般
    我們的習慣是如果不是本人，不會將門號及手機交給別人領
    取，除非有本人打電話來交代說別人會來領取，我們才會交
    給別人，並且請其留下簽收的收據等詞綦詳（本院卷第72、
    73頁）。查證人梁淑琴與被告本不相識，證人梁淑琴與被告
    素無仇隙，應無甘冒偽證罪之處罰而構陷被告入罪之虞，堪
    認證人梁淑琴前開證述可信，是證人梁淑琴證述上開門號SI
    M 卡係被告領取，應可採憑。
  (二)又上開門號帳單寄送地址為高雄市○○區○○路20號4-3 樓
    ，該址斯時為被告居住之地址，業據被告於本院準備程序中
    供陳：上開門號電信費帳單寄送地址為高雄市○○路20號4
    之3樓 ，我隔年夏天約5 、6 月才搬走等語明確（本院卷第
    57頁），而遠傳電信公司均將上開行動電話門號96年11月、
    12月、97年1 月、2 月之電信費帳單寄送上開地址無訛，亦
    有遠傳電信公司100 年5 月24日遠傳（企營）字第10010506
    377 號函檢附之繳費記錄、電信費帳單在卷可佐（本院卷第
    23、24、28至32頁），若被告確無收受上開門號SIM 卡，被
    告在接獲上開電信費帳單時，應驚覺有異，並向遠傳電信公
    司反應或辦理掛失，甚或報警處理，以維自身或葉秋陽權益
    ，然被告卻毫無任何作為，益徵上開門號SIM 卡確係被告所
    領取無訛，洵堪認定。
  (三)再被告於96年8 月迄同年10月間曾分別以其名義向遠傳電信
    公司辦理0000000000、0000000000、0000000000、00000000
    00等4 支行動電話門號，有遠傳電信公司100 年5 月24日遠
    傳（企營）字第10010506377 號函檢附之申辦資料及其申請
    書（本院卷第25、41至49頁）在卷可證，且均是在同一家通
    訊行（酋長通訊行）辦理，顯見被告在此之前已有多次親自
    申辦行動電話之經驗，被告既有多次經驗，當知如何申辦行
    動電話門號，又何須由該名男子陪同辦理？佐以證人梁淑琴
    證述該門號SIM 卡係交付予被告，已如前述，而被告申辦後
    既未將上開行動電話門號作為己用，且迄未能舉證證明該門
    號SI M卡有何遺失、遭竊等非基於本人同意下致脫離占有之
    事實，足證被告申辦上開行動電話門號係交付予該名男子至
    明。
  (四)被告雖辯稱是看自由時報廣告得知有辦門號送手機之活動，
    而打電話聯絡該名男子並一同去辦理云云，惟被告迄今仍無
    法提出該日報紙，被告所言是否屬實，已非無疑。再申辦門
    號送手機多是通訊行或電信公司之優惠，被告前有多次申辦
    門號之經驗，只要自行前往通訊行詢問即明，又何需該名男
    子陪同。再被告復辯稱：申辦後翌日我要去領取，梁淑琴跟
    我說是陪同我的那名男子領走，我有打電話問那名男子，該
    名男子說因為遠傳電信公司打電話照會，查無葉秋陽之人，
    所以SIM 卡沒有核發，我以為沒有申請下來就算了云云。惟
    查：被告既供陳梁淑琴已明確告知該門號已核准，然被告卻
    僅憑該名男子片面之詞，即認該門號未通過照會而未能核發
    而毫無起疑，被告前揭所辯，已與常情有違。且上開門號帳
    單寄送地址為被告居住之地址，已如前述，是被告於96年12
    月接獲上開電信費帳單，當可發現以葉秋陽名義申辦該門號
    並非如該名男子所述未經過審核而未能核發，該名男子所言
    並非可信，且上開門號現遭不明人士使用，被告當時應察覺
    受該名男子所騙，亦應向遠傳電信公司掛失或報警處理，始
    符常情，但被告卻無任何作為，被告此舉亦有悖常情而難置
    信。另參以被告於偵查中則供陳：當時我要去跟通訊行拿
    SIM 卡時，他不讓我拿，他說要葉秋陽本人來拿等詞（偵卷
    第16 頁 ），被告前後供述不一，足徵被告前揭所辯，純屬
    卸責、推諉之詞，要非可信。
  (五)綜上，上開行動電話門號係被告所申辦，且係由被告領取該
    門號SIM 卡，而該門號確為詐欺集團所使用一節，復經認定
    如前，被告迄未能舉證證明該門號SIM 卡有何遺失、遭竊等
    非基於本人同意下致脫離占有系爭門號，足證系爭門號SIM
    卡1 枚確係被告交付予該名陪同被告前往辦理之男子甚明。
    又公訴意旨略以被告係以不詳價格出售該門號予該名男子一
    情，惟依卷內資料，並無證據證明被告有出售門號獲利之情
    事，雖被告供陳與該名男子不相識，衡情當無無償提供之可
    能，惟被告是否係為迴護該名男子而故意為此陳述，仍值商
    榷，但既無證據證明被告有出售門號以獲利之情形，自無從
    認定被告係以不詳價格出售，併此敘明。再行動電話係供通
    訊聯絡之用，申辦行動電話門號並無任何特殊之限制，一般
    民眾皆可以持雙證件（身分證、健保卡或駕照）之方式申辦
    之，且任何人均可任意申辦數行動電話號碼供使用（被告以
    其名義於96年8 月至10月間共申辦4 支行動電話門號，已如
    前述），此乃眾所週知之事實，而依一般人之社會生活經驗
    ，苟不以自己名義申辦行動電話，卻向不熟悉之不特定人蒐
    集他人之行動電話供己使用，應可預見其目的極可能利用該
    行動電話供作非法使用。被告係成年人，任意將其以葉秋陽
    名義申辦之門號交付他人使用，應可預見該門號極可能被利
    用為與詐騙有關之犯罪工具，其雖無取得前述行動電話門號
    者必然持以詐騙他人之確信，仍任由他人使用系爭門號，顯
    然容任該人縱以該門號作為不法詐騙使用，亦不違背其本意
    ，足見被告有幫助詐欺集團利用上開行動電話門號為詐欺之
    不確定故意及行為至明。被告空言上開行動電話門號SIM 卡
    雖係伊所申辦但非伊所領取云云，要難採憑。從而，本案事
    證明確，被告上開犯行，堪以認定。
  (六)另公訴意旨係認詐欺集團係冒用蘇子晴名義及其身分證字號
    部分訂購商品一情，惟證人陳志成於本院審理中之證述：用
    蘇子晴名字進去公司訂單資料查詢，沒有這批詐欺集團訂購
    的資料，但用蘇子晴的身分證字號去查，顯示出陳詩涵的名
    字等詞明確（本院卷第76頁），並有東森得易購公司之訂單
    在卷可查（本院卷第89、91、92頁），足認詐欺集團係偽以
    陳詩涵名字及蘇子晴之身分證字號加入會員訂購商品，故上
    開事實部分應予更正，附此敘明。
三、論罪科刑：
  (一)按刑法上之幫助犯，係指以幫助之意思，對於正犯資以助力
    ，而未參與實施犯罪之行為者而言。被告提供上開行動電話
    門號之SIM 卡1 枚予詐欺集團成員，作為實施詐欺取財之聯
    絡工具，究與向被害人施行詐術有別，且亦無證據證明被告
    有參與詐欺取財構成要件之行為，是被告所為僅屬對於詐欺
    集團成員遂行詐欺取財犯行資以助力而已。又本案被害人東
    森得易購公司發現以陳詩涵名義訂購之上開商品，可能係詐
    欺集團所為而未依約定出貨一情，業經證人陳志成於本院審
    理中證述：以陳詩涵訂購的商品有5 筆，1 月7 日那筆本來
    準備出貨，因為出貨前銀行同業通報，所以我們就將1 月7
    日的那筆商品停止出貨，剩下的4 筆因為也還在準備出貨中
    ，所以就一併暫停出貨等詞明確（本院卷第76頁），並有卷
    附東森得易購公司訂購單顯示「訂單取消」可佐（本院卷第
    89頁）。是核被告所為，係犯刑法第30條第1 項前段、第33
    9 條第3 項、第1 項之幫助詐欺取財未遂罪。公訴意旨認被
    告係犯幫助詐欺取財罪既遂，容有誤解。又公訴意旨雖漏未
    記載詐欺集團另於同年月4 、6 、7 及9 日偽以陳詩涵名義
    訂購上開商品部分，惟此部分與起訴事實具有想像競合犯之
    裁判上一罪關係，本院自應併予審究。再被告以一幫助行為
    ，致詐欺集團成員先後對於東森得易購公司犯詐欺取財罪未
    遂，乃一行為觸犯數罪名，應依想像競合犯之規定，從一重
    之幫助詐欺取財未遂罪處斷。
  (二)又被告犯幫助犯詐欺取財未遂罪，所犯情節較正犯為輕，爰
    依刑法第30條第2 項規定，按正犯之刑減輕之；另被告所為
    犯行部分，詐欺正犯雖已著手於犯罪行為之實行，惟並未使
    被害人東森得易購公司陷於錯誤而交付商品，為未遂犯，爰
    依刑法第25條第2 項段規定，減輕其刑，並依法遞減之。
  (三)爰審酌被告明知詐騙行為猖獗，雖其未實際參與詐欺取財犯
    行，但其提供行動電話門號供不法犯罪集團使用，不僅造成
    執法機關不易查緝犯罪行為人，嚴重危害社會治安，助長社
    會犯罪風氣，且犯後否認犯行，所為誠屬不該及其犯罪之動
    機、目的、手段、被害人所生危害、智識程度、生活狀況等
    一切情狀，量處如主文所示之刑，並諭知易科罰金之折算標
    準，以資懲儆。
四、至公訴意旨雖提及詐欺集團成員輾轉取得該等門號後，基於
    行使偽造準私文書之犯意聯絡，由成員在位於高雄市某網咖
    上網並連結至東森得易購公司之網站，冒用陳詩涵名字、蘇
    子晴之身分證字號加入該購物網站成為會員後，於該網站上
    購物而偽造不實之電磁紀錄並行使之，以遂行前述詐欺犯行
    等語。然查詐欺集團施用詐術之手段與方式層出不窮，並隨
    時依據檢警偵辦方向而推陳出新，衡情一般人交付行動電話
    門號，雖可預見該門號將用以詐騙他人，但尚難知悉詐欺集
    團之犯罪計畫及其手段為何，故主觀上就詐欺集團之犯罪手
    法，另可能該當何種詐欺以外之刑法構成要件，仍欠缺預見
    之可能性。故本案被告雖明知提供行動電話門號予不詳之人
    ，可能淪為詐欺集團施詐之工具，而有幫助詐欺取財之不確
    定故意，已如前述，惟行使偽造準私文書之構成要件，究與
    詐欺取財之要件有所不同，故詐欺集團以行使偽造準私文書
    之方式騙取財物，顯已逸脫被告交付行動電話門號時之可預
    見範圍，自與刑法第13條第2 項之未必故意「得預見」要件
    不符，是本案尚難遽以認定被告有何幫助行使偽造準私文書
    之未必故意（公訴意旨亦未論被告涉犯此部分之罪嫌），併
    此敘明。
據上論斷，應依刑事訴訟法第299 條第1 項前段，刑法第30條第
1 項前段、第339 條第1 項、第3 項、第25條第2 項、第55條、
第41條第1 項前段，刑法施行法第1 條之1 ，判決如主文。
本案經檢察官黃世勳到庭執行職務。
中    華    民    國   100    年    7     月    28    日
                  刑事第十一庭  審判長法  官  李代昌
                                      法  官  鄭  瑋
                                      法  官  林正忠
以上正本證明與原本無異。
如不服本判決應於收受判決後10日內向本院提出上訴書狀，並應
敘述具體理由。其未敘述上訴理由者，應於上訴期間屆滿後20日
內向本院補提理由書(均須按他造當事人之人數附繕本)「切勿逕
送上級法院」。
中    華    民    國  100     年    7     月    28    日
                                      書記官  呂姿儀
附表：
┌─┬───┬─────┬────┬────┬────┬──────┬─────┬─────┬────┐
│編│遭冒名│遭冒用之身│訂單日期│訂單號碼│購買貨物│購買貨物名稱│所留電話  │送貨地址  │信用卡卡│
│號│訂購人│分證字號  │        │        │金額（新│            │          │          │號      │
│  │之姓名│          │        │        │臺幣）  │            │          │          │        │
├─┼───┼─────┼────┼────┼────┼──────┼─────┼─────┼────┤
│1 │陳詩涵│Ｚ000000000│97年1 月│00000000│22,700元│SonyEricsson│0000000000│高雄市三民│00000000│
│  │      │（蘇子晴身│3日     │        │        │W960i8GB手機│          │區○○街  │00000000│
│  │      │分證字號）│        │        │        │藍芽組1支   │          │119之4號  │        │
├─┼───┼─────┼────┼────┼────┼──────┼─────┼─────┼────┤
│2 │同上  │同上      │97年1月 │00000000│22,700元│同上        │同上      │同上      │00000000│
│  │      │          │4日     │        │        │            │          │          │00000000│
├─┼───┼─────┼────┼────┼────┼──────┼─────┼─────┼────┤
│3 │同上  │同上      │97年1 月│00000000│22,700元│同上        │同上      │同上      │00000000│
│  │      │          │6日     │        │        │            │          │          │00000000│
├─┼───┼─────┼────┼────┼────┼──────┼─────┼─────┼────┤
│  │同上  │同上      │97年1 月│00000000│19,588元│LG KU990 Vie│同上      │同上      │00000000│
│4 │      │          │7日     │        │        │-wty 手機1支│          │          │00000000│
├─┼───┼─────┼────┼────┼────┼──────┼─────┼─────┼────┤
│  │同上  │同上      │97年1 月│00000000│21,800元│SonyEricsson│同上      │同上      │00000000│
│5 │      │          │9日     │        │        │W960i8GB音樂│          │          │00000000│
│  │      │          │        │        │        │照相手機1支 │          │          │        │
└─┴───┴─────┴────┴────┴────┴──────┴─────┴─────┴────┘
附錄論罪科刑法條：
刑法第339條
意圖為自己或第三人不法之所有，以詐術使人將本人或第三人之
物交付者，處 5 年以下有期徒刑、拘役或科或併科 1 千元以下
罰金。
以前項方法得財產上不法之利益或使第三人得之者，亦同。
前二項之未遂犯罰之。